【裁判字號】    98,重訴,24
【裁判日期】    990923
【裁判案由】    給付承攬報酬
【裁判全文】
臺灣嘉義地方法院民事判決              98年度重訴字第24號
原      告  蔡興即茂盛土木包工業
訴訟代理人  丙○○
訴訟代理人  林助信律師
被      告  遠東機械工業股份有限公司
法定代理人  戊○○
訴訟代理人  何永福律師
複  代理人  壬○○
被      告  永奕豐股份有限公司
法定代理人  己○○
上列當事人間給付承攬報酬事件，本院於民國99年9月9日言詞辯
論終結，判決如下：
    主  文
被告永奕豐股份有限公司應給付原告新台幣壹佰陸拾肆萬陸仟壹
佰伍拾柒元，及自民國98年9月10日起至清償日止，按週年利率
百分之五計算之利息。
原告其餘之訴駁回。
訴訟費用由被告永奕豐股份有限公司負擔百分之十六，餘由原告
負擔。
本判決原告勝訴部分於原告以新臺幣伍拾伍萬元為被告永奕豐股
份有限公司供擔保後，得假執行。
原告其餘假執行之聲請駁回。
    事實及理由
壹、程序方面：
一、被告永奕豐股份有限公司經合法通知，未於言詞辯論期日到
    場，核無民事訴訟法第386條所列各款情形，爰依原告聲請
    ，由其一造辯論而為判決。
二、按原告於判決確定前，得撤回訴之全部或一部，但被告已為
    本案之言詞辯論者，應得其同意，民事訴訟法第262條第1項
    定有明文。本件原告起訴時以台灣中油股份有限公司（以下
    稱中油公司）為共同被告，嗣於98年6月25日具狀撤回對中
    油公司部分之起訴，經本院向中油公司送達上開撤回起訴狀
    後，中油公司未於10日內提出異議，依同法第262條第4項之
    規定視為同意，是原告此部分撤回，應屬合法，合先敘明。
三、按訴狀送達後，原告不得將原訴變更或追加他訴。但請求之
    基礎事實同一、不甚礙被告之防禦及訴訟之終結者，不在此
    限，民事訴訟法第255條第1項第2款、第7款分別定有明文。
    本件原告起訴時就追加工程款新台幣（下同）336萬400元（
    即訴之聲明第1項其中之部分）及訴之聲明第二項請求164萬
    6157元部分係分別依承攬及債務承擔之法律關係請求，原告
    因被告遠東機械工業股份有限公司（以下稱被告遠東公司）
    否認有此追加工程款及債務承擔之約定存在，乃追加依不當
    得利之法律關係請求，原告並主張係請求權競合，請求擇一
    為原告勝訴判決。按所謂請求之基礎事實同一，係指變更或
    追加之訴與原訴之主要爭點有其共同性，各請求利益之主張
    在社會生活上可認為同一或關連之紛爭，而就原請求之訴訟
    及證據資料，於審理繼續進行時，在相當程度範圍內具有同
    一性或一體性，得期待於後請求之審理予以利用，俾先後兩
    請求在一程式得解決，避免重複審理，進而為統一解決紛爭
    者。經核，原告請求之基礎事實均係本於施作上開工程並已
    完工，揆諸首揭規定，原告請求之基礎事實同一，亦不甚礙
    被告之防禦及本件訴訟之終結，原告追加依不當得利之法律
    關係請求，應予准許。
貳、實體方面：
一、原告起訴主張：
(一)、訴之聲明第一項（即被告遠東公司應給付原告870萬2380元
    ）部分：
(甲)、依96年5月21日簽立之買賣合約書向被告遠東公司請求580萬
    元部分：
１、96年3月間中油公司液化天然氣工程處之兩名主管「何新戴
    、甲○○」，前來原告處表明請求協助擔任被告遠東公司之
    土木工程下包。蓋被告遠東公司承攬中油公司之「苗栗縣通
    霄配氣站地下管線銜接工程-道路與破堤管線施工及復舊」
    部分之工程（按被告遠東公司承攬之工程總名稱為「通霄配
    氣站近岸段至站內海管進出統包工程」，以下稱「通霄配氣
    站管線工程」，上開「苗栗縣通霄配氣站地下管線銜接工程
    -道路與破堤管線施工及復舊」僅為工程中之一部分），被
    告遠東公司無法找到專業經驗之土木包商，故請原告協助。
    原告與被告遠東公司乃於96年5月21日簽立工程價款580 萬
    元，名稱為「通宵海岸破堤工程」（以下稱系爭破堤工程）
    之買賣合約書（以下稱系爭工程契約）。該合約雖使用「買
    賣」一詞，惟本質上為承攬關係。原告與被告遠東公司間之
    系爭破堤工程已施工完畢，被告遠東公司卻遲未給付承攬報
    酬。
２、被告遠東公司辯稱因中油公司未同意追加破堤工程預算，故
    原告不可請求承攬報酬580萬元云云，並不可採，理由說明
    如下：
(1)、被告遠東公司承攬之系爭管線工程原在過堤防時係設計採用
    「推進工法」，因苗栗縣政府考量推進工法可能影響堤防安
    全，後又變更為明挖之「破堤工法」。縱因變更為破堤工法
    而致生追加工程費用，然系爭工程已經完工，業經被告遠東
    公司、中油公司之承辦人員即證人丁○○、辛○○、甲○○
    、何新戴等證述明確，被告遠東公司即應付款。系爭工程契
    約第二點、第五點所載付款方式有關「中油核可」之文字，
    證人丁○○雖證稱：「因為對遠東公司而言，破堤工程我們
    認為是追加，既然原告是中油找來的，所以遠東認為辦妥追
    加後，中油願意支付的預算遠東扣除必要的費用，才能支付
    工程款，上限是580萬元。」等語，亦僅是被告遠東公司或
    證人丁○○單方面之想法，並不足以作為被告遠東公司拒絕
    付款之藉口。倘如此解釋契約，對原告顯失公平，亦有限制
    原告行使權利，被告遠東公司若遲未向台灣中油公司請款，
    反而足使原告行使承攬報酬請求權之時點，無法起算。故中
    油公司有無撥款予被告遠東公司或被告遠東公司有無向中油
    公司請款，其間之問題，概與原告無關。
(2)、系爭工程契約第二條「所需文件」之2-1點所載「乙方（原
    告）需提供及協助甲方（被告遠東公司）向中油追加預算所
    需送審文件，直至中油核可甲方得以追加預算為止。」等語
    ，已明確表示原告之義務「僅係提供文件」而已，且證人辛○○亦證稱原告已交付全部請款文件。
(3)、系爭工程契約第五條「付款方式」之5-1點明確表示原告向
    被告遠東公司請款，係「依中油核可之進度請款九成」，所
    謂『進度』應係指施工進行之程度而言，既然原告就系爭工
    程已全部施作完工，中油公司更就系爭工程已開通運輸天然
    氣，亦表示中油公司就工程進度已全部核可，故被告應給付
    該部分工程款。
(4)、再者，系爭工程契約第一條「標的物名稱」為「通霄海岸破
    堤工程」，換言之，原告承攬時被告遠東公司早已於契約書
    標明係「破堤工程」，與中油公司二位證人何新戴、甲○○
    之證述施工法由「推進工法」改採「破堤工法」相符；更與
    原證一所示之施工簡報中第五頁所載「貳、施工步驟說明、
    通霄－大潭－破堤施工」，第(1)點中亦記載「…施工必須拆
    除部分堤身」相符，可明確知悉破堤工程係被告遠東公司受
    中油公司指示，原告再受被告遠東公司指示而為施作。至於
    中油公司施工單位與設計單位或會計單位，對於「追加預算
    款」是否有何不同意見，蓋係中油公司內部之事，既然原告
    受被告遠東公司指示而施作並已為完工，被告遠東公司即應
    依約給付報酬。
３、對中油公司之監工日報表及被告遠東公司請款資料，說明如
    下：
(1)、中油公司已撥付五期工程款予被告遠東公司：第一期353萬
    6400元，第二期242萬250元，第三期1755萬4950元，第四期
    173萬9550元，第五期1020萬7050元，合計共3545萬8200元
    。
(2)、被告遠東公司辯稱中油公司從未撥款，顯屬無據。中油公司
    既已撥付款項（全部或部分）予被告遠東公司，被告遠東公
    司卻辯稱須追加款部分有核撥，才有義務付款云云，顯係惡
    意拒絕給付。
(乙)、依工程估價單（原證五）向被告遠東公司請求追加工程款
    336 萬400元部分：
１、系爭破堤工程進行期間，被告遠東公司與中油公司因工程款
    爭議及海底管路埋設因素，導致工期延後，嗣因工程需要追
    加施作工作坑，追加之工程款為336萬400元，亦經被告遠東
    公司負責員工蓋用系爭工程之「通霄工程專用章」於估價單
    上，兩造對於工程款顯然已達成合意。且上開「通霄工程專
    用章」與監工日報表上蓋用之印章相同，足證絕非僅是收文
    章，而有代表被告遠東公司對外為意思表示之意。
２、通霄配氣站有南、北管路之連接，往南接至台中港，往北接
    至桃園大潭，而南、北方管之試壓坑（原告書狀一再表明「
    試壓坑即為工作坑」，卻於99年9月9日言詞辯論時改稱「工
    作坑」與「試壓坑」不同，此處為施作「工作坑」），該二
    坑實際施作廠商皆係原告，而北試壓坑部分有相片4張可參
    （原證12），南管試壓坑工程較為簡易、北管試壓坑工程細
    節較為複雜，其管路工程，有如中油公司98年10月20日液工
    結字第09801817170號函附件圖面所示，亦可參照原證2工程
    草圖第1、2張。關於北管試壓坑部分，因施作較為複雜，被
    告遠東公司指示原告施作後，原告並提出如原證5所示之工
    程估價單向被告遠東公司辦理請款之用，經被告遠東公司之
    現場工地主任辛○○蓋用被告遠東公司之系爭工程專用章確
    認，正本呈回公司內部，原告則留副本；倘若該北管試壓坑
    非被告遠東公司指示原告施作，又何會收取原告交付辦理請
    款之追加款工程估價單呢？
３、且從起訴狀原證７所示證人辛○○所親書之文書，其中第2
    點就『破堤段』之記載，明顯就回填後之工期是向中油公司
    追加工期，後面更附註『清管、試壓部分工期延長』等語，
    更顯示係中油公司指示被告遠東公司施作，被告遠東公司再
    指示原告公司開挖施作，原告與被告遠東公司當已成立承攬
    關係。否則被告遠東公司辯稱「試壓坑」部分與伊公司無關
    ，則又何權利要求「試壓部分工期延長」呢？
４、系爭破堤工程係中油公司發包予被告遠東公司，該工程有何
    部分須為追加施作，當係中油公司指示被告遠東公司，而原
    告就該工作坑之開挖，係受被告遠東公司指示而施作，證人
    辛○○係被告遠東公司指派於監督於系爭工程現場之工地主
    任，係最為清楚工程項目及進度之人，竟表示「應該是
    SAIPEM公司要支付」一語，僅是個人猜測之詞。而證人丁○○並非長駐於系爭工程工地現場，卻指稱「中油自己找原告
    來施作」等語，足見證人丁○○、辛○○就該部分證詞，係
    在維護被告遠東公司。
５、原告於起訴時就此部分係依承攬之法律關係請求，惟被告否
    認有此追加工程款之約定存在，然而原告業將該部分請款文
    件交付予被告遠東公司，被告遠東公司亦持向中油公司辦理
    請款；被告遠東公司將向中油公司請領款項之利益，將會構
    成不當得利，而其所得利益，乃係源自於原告施作支出，該
    部分追加另依不當得利之法律關係請求。而原告對被告遠東
    公司行使承攬報酬及不當得利請求權，係請求權競合，請求
    鈞院擇一為勝訴判決。
(丙)、前述580萬元及336萬400元，合計916萬400元，扣除5％之工
    程保固金即45萬8020元後，被告應給付予原告870萬2380元。
(二)、有關訴之聲明第二項部分（即請求被告遠東公司或被告永奕
    豐股份有限公司（以下稱被告永奕豐公司）應給付原告
    164萬6157元部分）：
１、原告另就本件「通霄配氣站管線工程」承攬被告永奕豐公司
    向被告遠東公司承包之「液化石油管線土木工程」（以下稱
    系爭土木工程）部分，即原告為被告永奕豐公司之下包，為
    被告遠東公司之下下包。原告與被告永奕豐公司於96年1月
    27日簽立系爭土木工程合約書（原證六），約定承攬報酬為
    300萬元，原告依約進場施作，被告永奕豐公司倒閉前原告
    施作部分，原告有開立各為31萬5千元、89萬8819元之發票
    二紙，向該公司請領工程款，已領得工程款合計121萬3819
    元。惟同年4月間未見被告永奕豐公司現場人員出現，且傳
    出該公司倒閉消息，原告未免持續施工無法請領工程款，亦
    為停工，同年4月底時被告遠東公司負責人員辛○○拜託原
    告繼續施工，且保證工程款不會不給，並有當場書寫之文件
    可證（原證七）。原告已將上開土木工程施作完畢，其工程
    款分別為大潭段102萬5287元，台中段62萬870元，合計164
    萬6157元，有工程估價單及發票可證（原證八）。
２、原告起訴狀原證七之手寫文件，係證人辛○○所書寫，業據
    其證述明確。證人辛○○係被告遠東公司之工地主任，負責
    工地現場之施作及監工，並於施工報表簽名負責，具有代表
    被告遠東公司之權責，原告係依辛○○所交付之承諾手稿完
    成後續土木工程，且在原告施作當時至完工之際，被告遠東
    公司從未有反對意思表示辛○○無此權限，因此依民法第
    169條規定，被告遠東公司應負擔表見代理之本人責任，給
    付款項予原告。
３、證人辛○○雖稱書寫該文書之目的，係紀錄包商之訴求及跟
    業主討論之事項，並稱該手寫文書係「自己寫、自己看而已
    」云云。惟倘非證人辛○○向原告有所保證及承諾，該手稿
    影本何以會交付原告？就此足以證明原告係因證人辛○○之
    承諾及交付上開手寫文件，致原告相信如施作後續工程，被
    告遠東公司有承擔永奕豐公司債務之意，原告仍可領得工程
    款。
４、系爭土木工程亦是原告所施作完畢，為兩造所不爭執。被告
    遠東公司對被告永奕豐公司終止合約，既然後續工程部分，
    被告遠東公司與被告永奕豐公司並無法律關係存在，改由原
    告持續施作，被告遠東公司就整個土木工程完工向中油公司
    請款，則就被告遠東公司與原告之間，亦構成不當得利。
５、末查，被告永奕豐公司倒閉後，原告並未與之終止承攬契約
    ，惟事實上原告已停止施工，係被告遠東公司之工地主辛○○請求原告持續施工，原告始為繼續施工，故就後續工程部
    分，該被告永奕豐公司或被告遠東公司應皆與原告成立承攬
    關係；而原告對被告遠東公司行使承攬報酬及不當得利請求
    權，係請求權競合，請求鈞院擇一為勝訴判決。從而，被告
    遠東公司或被告永奕豐公司應對原告負不真正連帶債務責任
    ，於其中一被告有所給付時，原告之債權已得以滿足，另一
    被告則免給付義務。
(三)、並聲明：
１、被告遠東機械工業股份有限公司應給付原告870萬2380元，
    及自起訴狀繕本送達之翌日起至清償日止，按年息百分之五
    計算之利息。
２、被告遠東機械工業股份有限公司或被告永奕豐股份有限公司
    應給付原告164萬6157元，及自起訴狀繕本送達之翌日起至
    清償日止，按年息百分之五計算之利息。如其中一被告已為
    給付，在給付之範圍內，另一被告同免給付義務。
３、訴訟費用由被告依比例負擔。
４、願供擔保，請准宣告假執行。
二、被告遠東公司則抗辯以：
(一)、關於原告依系爭破堤工程契約請求580萬元部分：
１、被告遠東公司承攬中油公司之「通霄配氣站管線工程」原來
    設計採用「推進工法」，而「推進工法」之工程款約為
    2,134,614元。嗣被告遠東公司配合中油公司之要求，改為
    「破堤工法」施工。被告遠東公司不爭執原告起訴狀証二「
    買賣合約書」及「工程估價單」之形式上真正，然系爭破堤
    工程係原告與被告中油公司處長「何新戴」談妥後，由中油
    公司處長「何新戴」要求被告配合與原告簽約，被告為求工
    程施工順利，無奈簽訂系爭工程契約。
２、系爭工程契約總價雖為580萬元，但依合約書第二條2-1規定
    ：「乙方（即原告）需提供及協助甲方向中油追加預算所需
    送審文件，直至中油核可甲方（即被告）得以追加預算為止
    」，換言之，本件工程之工程款雖約定為580萬元，但其前
    提要件必須業主即中油公司同意追加本筆預算之工程款，若
    中油公司同意追加，則在所追加之範圍內，被告即有付款義
    務，但最多不得超過580萬元。且原告就本件請款，應協助
    被告提出「所需送審文件」，直至第三人中油公司核可追加
    預算為止，然中油公司再三要求提出「細部設計圖、施工圖
    及竣工圖」，原告卻拒絕提出，導致中油公司自行核算系爭
    破堤工程之工程款僅為849,053元（見中油公司98年12月11
    日函文）。
３、依兩造97年3月7日會議內容第一點記載「告知邱董破堤追加
    金額需達公司要求，否則將以實際所追加金額按比例及管理
    權重分配」等語，係指若原告沒有向中油爭取到上述所言款
    項，則以實際中油公司所付之追加金額，扣除被告之管理費
    後，再將餘額交付原告，故兩造才會在會議內容加上第二點
    「請邱董於97年3月15日前辦理好追加案，逾時將由本公司
    逕行處理，所衍生之費用由邱董負擔」，亦即原告必須負責
    在97年3月15日以前向中油公司爭取到原告實際負責人丙○○所言七百多萬元（其中百分之八十即580萬元，被告遠東
    公司應給付予原告），否則以中油公司實際所付之款項，作
    為原告應得之工程款基準。
４、有關追加本筆預算之工程款，原告有義務提供一切文件，給
    中油公司，直至中油公司核可願意支付本筆工程為止。因原
    告提出之文件不完備，致無法爭取到如原告預想之追加工程
    款，中油公司原本願意按原契約「推進工法」給付2,13萬
    4,614元之工程款，但是遭原告拒絕而作罷，並非被告遠東
    公司刁難不予付款。
(二)、原告另請求追加工程款336萬400元部分，被告否認此事，被
    告從未承認有此筆款項，起訴狀証物五係估價單，並非合約
    書，被告並未同意將上述款項列為工程款。
(三)、被告永奕豐公司積欠原告之工程款，與被告遠東公司毫無關
    係，被告遠東公司丁○○或辛○○從未拜託原告「就後續未
    完工部分繼續施工，工程款不會不給」，又起訴狀証物七亦
    非合約書，並無被告公司之相關負責人簽名或用印。永奕豐
    公司倒閉後，被告有請原告施作部分剩餘工程，總工程款為
    1,194,612元，被告開立票載日96年10月25日，票額713,975
    元，票號ＦＥ0000000，以兆豐銀行嘉興分行為付款人之支
    票及票載日97年7月5日，票額480,637元，票號0000000號，
    同上述付款人之支票各乙紙給原告（見附件），原告並已全
    數兌領。永奕豐公司倒閉前，永奕豐公司與原告所約定之工
    程款，原告尚有多少工程款未領取，此均與被告公司無關，
    被告公司從未表示要承擔永奕豐公司之債務。
(四)、並聲明：原告之訴駁回；如受不利益之判決，願供擔保，請
    准予宣告免為假執行。
三、被告永奕豐公司未於言詞辯論期日到場，亦未提出書狀作何
    聲明或陳述。
四、原告與被告遠東公司不爭執之事實：
(一)、被告遠東公司承攬中油公司之「通霄配氣站管線工程」原來
    契約設計採用「推進工法」，因路權施工申請時，堤防主管
    機關苗栗縣政府建議過堤防時改用「破堤工法」施工，中油
    公司乃要求被告遠東公司改採「破堤工法」施工。
(二)、原告與被告遠東公司確有簽立原證二系爭破堤工程之「買賣
    合約書」，並開立原證二之「工程估價單」。
(三)、原契約設計之「推進工法」工程款約為213萬4614元；改用
    「破堤工法」後，目前中油預估之金額僅為84萬9053元。
(四)、系爭破堤工程北管路之工作坑開挖後曾回填，又再次開挖，
    並均由原告實際施作。
(五)、原告訴之聲明第二項請求之164萬6157元為被告永奕豐公司
    「倒閉前」（被告永奕豐公司傳聞倒閉至實際倒閉尚有數月
    時間）已施作部分，但尚未支付之工程款。
(六)、被告永奕豐公司「倒閉後」，被告遠東公司有請原告施作部
    分剩餘工程，總工程款為1,194,612元，被告遠東公司已開
    立支票二紙支付完畢。
四、原告與被告遠東公司爭執要旨：
(一)、原證二系爭破堤工程「買賣合約書」之工程款580萬元，是
    否以業主即中油公司同意追加本筆預算之工程款後，被告遠
    東公司始有給付之義務？
(二)、被告遠東公司是否指示原告施作通霄配氣站北管路之工作坑
    再次開挖及回填工程，並就追加工程款為336萬400元乙節，
    達成合意？
(三)、被告遠東公司就北管路工作坑再次開挖，是否無法律上之原
    因而受利益，致原告受有損害？原告得依不當得利之法律關
    係請求被告遠東公司返還所得利益？
(四)、被告遠東公司是否有承擔被告永奕豐公司倒閉前尚未給付原
    告之工程款債務之意？
(五)、被告遠東公司就原告完成被告永奕豐公司倒閉前工程部分，
    是否無法律上之原因而受利益，致原告受有損害？原告得依
    不當得利之法律關係請求被告遠東公司返還所得利益？
五、本院之判斷：
甲、被告遠東公司部分：
(一)、兩造簽立之系爭破堤工程「買賣合約書」，係以業主即中油
    公司同意追加本筆破堤工法預算工程款為付款條件，目前被
    告遠東公司與中油公司間就系爭追加（變更）工程之工程款
    金額究竟為何尚未達成協議（被告訴訟代理人表示交付仲裁
    中），是被告遠東公司對原告尚無給付系爭580萬元工程款
    之義務，理由說明如下：
１、系爭破堤工程契約書雖約定總價為580萬元，然契約書第二
    條「所需文件」之2-1點記載：「乙方（原告）需提供及協
    助甲方（被告遠東公司）向中油追加預算所需送審文件，直
    至中油核可甲方得以追加預算為止。」等語，第五條「付款
    方式」之5-1點記載：「按月請款，依中油核可之進度請款
    九成」等語。顯然系爭破堤工程之工程款雖約定為580萬元
    ，但其前提要件必須業主即中油公司同意核可追加本筆預算
    之工程款，否則兩造簽約時即當約定按「驗收進度」付款，
    豈有約定按「核可進度」付款之理？
２、證人丁○○即系爭工程期間被告遠東公司之專案經理於本院
    98年6月23日言詞辯論時證稱：「96年4月份有一個跟中油的
    會議，會議中何新戴請原告過來說要去執行這個破堤的工程
    。遠東公司是承攬中油的通霄配氣站管線工程，原本工程中
    要用推進工法，居民及河川局反對，中油說要改破堤工法，
    並找原告來協助…會後經過報價我們就與原告簽約。」、「
    因為破堤工程原告、被告遠東公司及中油公司三方有協議，
    中油同意辦理工程追加給付工程款，遠東公司才付給原告，
    但中油至今還未同意追加，遠東沒有收到錢，沒有辦法付錢
    給原告。」、「（合約書的第二條2-1點，為何會有這條規
    定？）因為對遠東公司而言，破堤工程我們認為是追加，既
    然原告是中油找來的，所以遠東認為辦妥追加後，中油願意
    支付的預算遠東扣除必要的費用，才能支付工程款，上限是
    580 萬元。」等語。證人辛○○即系爭工程期間被告遠東公
    司工地主任更於本院99年3月30日言詞辯論時證稱：「（原
    証二之買賣合約約第二條2-1所稱「追加預算」是何意思？
    ）是指乙方（即原告）要協助甲方（即被告遠東公司），且
    提供所需文件讓中油核可追加預算。主要是說明乙方有提供
    送審文件的義務。（為何原告與遠東間的契約會去提到遠東
    與中油的追加預算？）有類似相對付款的意思，也就是中油
    追加預算付款給遠東，遠東才付款給原告。」等語。証人丙○○即原告實際負責人於本院99年1月26日言詞辯論時亦證
    稱：「（原證二合約書第二點「所需文件」所指為何？）原
    告只是負責施工而已，當初中油、遠東與原告有開過會議，
    中油要求96年4月底之前要改採破堤工法。我認為合約這條
    規定是說中油要撥款給遠東，遠東才願意付款給原告。」等
    語。上開證人之證詞核與兩造間契約條文約定之請款、付款
    條件相符，更可知原告需以中油公司辦理追加系爭破堤工程
    款為前提，方得向被告遠東公司請求如系爭工程契約所載之
    580 萬元工程款。
３、又兩造因向中油公司請領系爭破堤工程工程款發生困難，乃
    於97年3月7日在原告實際負責人丙○○住家開會，並製成會
    議紀錄乙節，為兩造所不爭執，有會議紀錄在卷可參。上開
    會議紀錄內容第一點記載「告知邱董破堤追加金額需達公司
    要求，否則將以實際所追加金額按比例及管理權重分配」、
    第二點記載「請邱董於97年3月15日前辦理好追加案，逾時
    將由本公司逕行處理，所衍生之費用由邱董負擔」、第三點
    記載「原則上以97年3月31日前完成破堤追加案」等語，並
    經代表遠東公司之辛○○及代表原告之丙○○簽名確認無訛
    。證人丙○○於本院99年1月26日言詞辯論時證稱：「（會
    議記錄，第一點「告知邱董破堤追加金額需達公司要求…」
    是何意？）這張會議記錄後面還附有遠東向中油請款700多
    萬元的請款單。因為系爭契約遠東以580萬元發包給原告，
    但遠東還要求管理費，所以向中油請款700多萬元。就是如
    果700多萬元中油撥款，原告可以獲得580萬元。」等語。證
    人辛○○於本院99年3月30日言詞辯論時證稱：「（97年3月
    7 日之會議你是否參與？會議內容第一點是何意思？）我有
    參與，那是重申之前買賣契約的立場，就是說有追加預算我
    們才付款。所謂的「公司要求」是買賣契約書的金額再加利
    潤管理費，即再加一定的比例。」等語。足認兩造於97年3
    月7日會議時乃再次確認系爭破堤工程之工程款，若原告沒
    有向中油公司爭取到上述700多萬元追加款，則以實際中油
    公司所付之追加金額，扣除被告遠東公司之利潤管理費後給
    付，原告實際負責人丙○○並同意負責辦理追加案。
４、再查系爭破堤工程並非被告遠東公司與中油公司間原合約之
    項目，故此項目為新增項目與新增金額，原合約之金額已不
    適用，中油公司就破堤工程目前預估金額為84萬9053元，已
    通知被告遠東公司進行議價，辦理第一次契約變更中，但雙
    方尚未達成協議等情，有中油公司98年10月9日回函說明二
    (一)、98年12月11日回函說明二之記載可參，並有中油公司98
    年12月11日上開回函所附破堤工法單價分析書在卷可查。則
    被告遠東公司向中油公司承攬之系爭破堤工程部分，目前中
    油公司僅核可工程款僅為84萬9053元，顯非兩造當初預估高
    達700多萬元之追加工程款。被告遠東公司因原告提起本件
    訴訟請求580萬元之工程款，是與中油公司間對於系爭破堤
    工程之工程款迄今仍無法達成協議，顯然中油公司尚未給付
    此部分工程款。則原告得請求工程款之條件尚未成就，原告
    主張依系爭破堤工程契約請求工程款580萬元，自屬無據，
    應予駁回。
(二)、原告未能舉證證明通霄配氣站北管路之工作坑再次開挖及回
    填工程，係受被告遠東公司之指示而施作，被告遠東公司並
    無依約給付追加工程款為336萬400元之義務，理由說明如下
    ：
１、原告雖提出蓋有被告遠東公司「通霄工程專用章」之估價單
    1紙主張已與被告遠東公司就追加工程達成合意云云。然查
    上開估價單之真實性，已為被告遠東公司所否認，再參以原
    告起訴時於起訴狀上主張上開「通霄工程專用章」乃被告遠
    東公司職員丁○○所蓋，後又改稱是被告遠東公司職員辛○○所蓋，前後所述不一，其真實性已令人質疑。況原告主張
    之追加工程金額高達336萬400元，如被告遠東公司確實同意
    給付上開工程款，豈可能率爾以一紙估價單為憑據？證人丁○○、辛○○更均表明：不記得曾蓋用上開印章等語。是原
    告迄今仍無法舉證證明被告遠東公司有同意給付上開追加工
    程款之意。又被告遠東公司與中油公司間監工日報表所蓋印
    章，雖與上開估價單上之印章相符，然監工日報表上除蓋用
    上開遠東公司「通霄工程專用章」外，並均由實際蓋章之人
    簽名以明權責，有監工日報表二冊可查。而原告提出之上開
    估價單，卻未經蓋章之人簽名，自難作為兩造間就追加工程
    款已達成合意證明。
２、況證人丁○○於本院98年6月23日言詞辯論時證稱：「（系
    爭破堤工程是否追加工程項目336萬400元，並簽訂工程估價
    單？）這件事情應該不是追加，應該是破堤工程需要施作壹
    個工作坑，中油說要讓SAIPEM公司車輛通過把工作坑填起來
    ，後來又因為管線需要銜接，所以需要再開挖…中油自己找
    原告來施作，這張工程估價單不知為何公司會蓋章。」等語
    ；另證人辛○○證稱：「（破堤工程的工作坑，是否填平後
    ，中油又要求開挖？）是。（再開挖的工程款，有無談到由
    何人支付？）應該是SAIPEM公司要支付。（SAIPEM公司是否
    有支付第二次開挖工作坑的費用？）沒有，後來中油說他們
    要支付，是誰說的我僅有印象而已。」等語。依證人之證詞
    ，均可見上開工作坑第二次開挖及回填，並非被告遠東公司
    指示原告施作。
３、證人庚○○即中油公司液化天然氣工程處技術員於本院99年
    3月30日言詞辯論時亦證稱：「（中油公司關於系爭工程之
    南、北方管路試壓坑之承包廠商為何？）原本南、北試壓坑
    都是發包給遠東公司，因為合約的範圍是一條管線從台中到
    通霄以及通霄到大潭，所以南北試壓坑都是合約工作範圍。
    （是否實際上南、北試壓坑都是由原告施作的？）第一次是
    遠東公司自己僱工，所以是誰做的我不清楚。但第二次是我
    們中油自己僱工施作。」等語；證人乙○○即被告遠東公司
    系爭工程之現場監工證稱：「（中油公司關於系爭工程之南
    、北方管路試壓坑之承包廠商為何？）第一次是遠東公司承
    包的契約範圍，第二次開挖是中油自己處理的。」等語。參
    以中油公司98年10月9日回函說明二(二)記載：「本處96年9月
    12 日以電傳文件要求遠東公司施作試壓坑未果後，本處已
    另案辦理施作，並於試壓坑完成後於96年10月12日、14日電
    傳文件通知遠東公司，並將試壓坑之保管維護及後續板樁租
    金事宜交付遠東公司負責」等情。又查，第一次北方、南方
    試壓坑為契約工作範圍均由被告遠東公司洽其下包施作，降
    管完成後配合他項工程需要，先行回填，第二次北方、南方
    試壓坑係配合清管、試壓、管線銜接，由中油公司洽正荃營
    造工程有限公司施作乙節，則有中油公司98年12月11日、99
    年2月9日回函在卷可參。
４、原告辯論意旨中原一再表明「試壓坑即為工作坑」之旨，卻
    於99年9月9日本院言詞辯論時改稱「工作坑」與「試壓坑」
    不同，「工作坑」較大較困難，此處為施作「工作坑」云云
    。惟查，依上開中油公司98年10月9日回函所附之96年9月12
    日電傳文件說明四記載：「本公司請廠家報價，該兩『工作
    坑』（10M*5M*4.6M、10M*5M*4.46M打樁（含水平支撐）開
    挖，共約10萬元內，本公司於施工後轉貴公司保管維護及後
    續板樁租金事宜」等語，及中油公司99年2月9日回函記載「
    試壓坑係配合清管、試壓、管線銜接」乙節，均已足認「試
    壓坑」與「工作坑」實際上並無不同，原告此部分主張，難
    以採信，原告請求再傳訊正荃公司人員，亦無必要。
５、系爭北管試壓坑即工作坑第二次開挖及回填，既為中油公司
    另行委由正荃公司處理（實際上正荃公司再轉包原告施工）
    ，則原告非受被告遠東公司之指示而施作，且依原告提出之
    工程估價單亦難認兩造就追加工程款達成合意，是原告主張
    依承攬之法律關係請求被告遠東公司給付追加工程款336萬
    400元，則屬無據，應予駁回。
(三)、至原告主張被告遠東公司就北管工作坑再次開挖及回填，乃
    無法律上之原因而受利益，致原告受有損害云云。實則，原
    告未能提出任何證據證明被告遠東公司就北管工作坑第二次
    開挖領得追加之工程款，而北管工作坑第一次開挖，則為被
    告遠東公司與中油公司原合約範圍之內，原告依工程合約領
    得工程款，又豈可謂無法律上之原因？原告依不當得利之法
    律關係請求被告遠東公司返還所受利益，顯乏依據，亦應予
    駁回。
(四)、被告遠東公司並未有承擔被告永奕豐公司倒閉前尚未給付原
    告之工程款債務之意，理由說明如下：
１、原告主張被告遠東公司表明承擔被告永奕豐公司倒閉前尚未
    給付原告之工程款債務云云，無非以原證七證人辛○○手寫
    之文件為其證據。惟查，上開文件未有任何被告遠東公司印
    章及負責人印章，若以此作為承擔債務之憑據，豈非過於草
    率？原告上開主張，已不合常情，而難採信。
２、又證人辛○○雖為被告遠東公司系爭工程施工期間之工地主
    任，然工地主任之權責應僅限於施工相關事宜，系爭土木工
    程原告為被告永奕豐公司之下包，承攬契約乃成立於原告與
    被告永奕豐公司間，被告永奕豐公司積欠工程款未付，身為
    工地主任之辛○○豈有同意承擔第三人債務之權限？證人辛○○於本院98年6月23日言詞辯論時更證稱：「原證七這張
    我是紀錄包商的訴求，還有要跟業主討論的事項」等語，核
    與原證七僅為簡單之手寫稿，其上並無辛○○簽名或蓋用被
    告遠東公司印章乙節相符合，如證人辛○○有以原證七手寫
    文件為代被告遠東公司承擔債務之意，何以未再該文件上簽
    名、用印？是原告縱使取得原證七證文件影本，亦無從推論
    被告遠東公司有承擔被告永奕豐公司對原告之債務之意。
３、至被告永奕豐公司「倒閉後」之後續工程，被告遠東公司請
    原告施作部分，總工程款為1,194,612元，被告遠東公司已
    支付完畢乙節，為兩造所不爭執。故證人丁○○於本院98年
    6月23日言詞辯論時證稱：「我沒有說之前永奕豐公司的工
    程款被告遠東公司會概括承受。永奕豐公司倒閉時系爭土木
    工程尚未完工，被告遠東公司另請原告施作部分，已經付款
    。」等語，自無從解為被告永奕豐公司倒閉前已積欠之工程
    款，被告遠東公司亦有給付之責。
４、綜上，依原告所提證據，均無從證明被告遠東公司有承擔被
    告永奕豐公司倒閉前積欠原告之工程款債務之意，是原告依
    債務承擔之法律關係，請求被告遠東公司給付此部分工程款
    ，自屬無據，應予駁回。
(五)、至原告主張被告遠東公司就系爭土木工程已向中油公司領得
    工程款，乃無法律上之原因而受利益，致原告受有損害云云
    。實則，被告遠東公司乃本於其與中油公司間之工程契約而
    領取工程款，其受有工程款之利益，顯非無法律上之原因。
    再者，被告遠東公司將系爭土木工程轉包被告永奕豐公司，
    因永奕豐公司突然倒閉，對被告遠東公司必造成違約之損害
    ，被告遠東公司對被告永奕豐公司尚有損害賠償請求權未實
    現，有存證信函在卷可參，又豈可謂被告遠東公司因此受有
    利益？是原告依不當得利之法律關係請求被告遠東公司返還
    所受利益，顯乏依據，亦應予駁回。
乙、被告永奕豐公司部分：
    原告主張就本件「通霄配氣站管線工程」承攬被告永奕豐公
    司向被告遠東公司承包之「液化石油管線土木工程」部分，
    原告與被告永奕豐公司於96年1月27日簽立系爭土木工程合
    約書（原證六），約定承攬報酬為300萬元（實作實算，超
    過工程總價時辦理追加），被告永奕豐公司就原告施作部分
    ，經原告開立各為31萬5千元、89萬8819元之發票二紙，向
    該公司請領工程款，已領得工程款合計121萬3819元。又原
    告已將上開土木工程施作完畢，被告永奕豐公司尚有工程款
    分別為大潭段102萬5287元，台中段62萬870元，合計164 萬
    6157元未給付等情，業據提出系爭土木工程合約書、存證信
    函及回執、工程估價單及發票（原證七、八）為證。核與原
    告主張之情節相符，自堪信為真實。則原告依承攬之法律關
    係向被告永奕豐公司請求工程款164萬6157元，為有理由，
    應予准許。
六、末按給付無確定期限者，債務人於債權人得請求給付時，經
    其催告而未為給付，自受催告時起，負遲延責任。其經債權
    人起訴而送達訴狀，或依督促程序送達支付命令，或為其他
    相類之行為者，與催告有同一之效力。民法第229條第2項定
    明文。又遲延之債務，以支付金錢為標的者，債權人得請求
    依法定利率計算之遲延利息。應付利息之債務，其利率未經
    約定，亦無法律可據者，週年利率為5﹪。同法第233條第1
    項本文、第203條亦定有明文。本件被告永奕豐公司於98年
    9月9日收受起訴狀繕本（被告永奕豐公司應受送達處所不明
    ，本院准予公示送達後，原告於98年8月20日登報，於98年9
    月9日生送達之效力），有報紙1份在卷可稽。從而，原告依
    承攬之法律關係，請求被告永奕豐公司給付工程款164萬
    6157元及自起訴狀繕本送達翌日即98年9月10日起至清償日
    止，按週年利率5﹪計算之利息，為有理由，應予准許。原
    告依承攬及不當得利之法律關係向被告遠東公司請求之部分
    ，均無理由，應予駁回。
七、本判決原告勝訴部分，原告陳明願供擔保，請准宣告假執行
    ，核無不合，應予准許，爰酌定相當之擔保金額宣告之。至
    於原告敗訴部分，其假執行之聲請亦失所附麗，應予駁回。
八、本件事證已臻明確，兩造其餘攻擊、防禦方法及所提證據，
    核與本判決結論無影響，爰不逐一論列，併此敘明。
九、據上論結，本件原告之訴為一部有理由，一部無理由，依民
    事訴訟法第385條第1項前段、第79條、第390條第2項，判決
    如主文。
中    華    民    國    99    年    9    月    23    日
                  民事第二庭  法  官  洪嘉蘭
以上正本係照原本作成。
如對本判決上訴，須於判決送達後20日內向本院提出上訴狀，如
委任律師提起上訴者，應一併繳納上訴審裁判費。
中    華    民    國    99    年    9    月    23    日
                              書記官  許家瑜

司法院資訊處製作；財團法人民間司法改革基金會備份。
